臺灣臺北地方法院民事判決
110年度訴字第3197號
原      告  趙曉音
訴訟代理人  裘佩恩律師
被      告  王道旺台媒體股份有限公司                 

法定代理人  李玉生
被      告  陳柔瑜

共      同 
訴訟代理人  張躍騰律師   
上列當事人間請求損害賠償等事件，本院於民國110年9月15日言
詞辯論終結，判決如下：
    主  文
原告之訴及假執行之聲請均駁回。
訴訟費用由原告負擔。
    事實及理由
壹、程序方面：
    按不變更訴訟標的，而補充或更正事實上或法律上之陳述者
    ，非為訴之變更或追加，民事訴訟法第256條定有明文。查
    本件原告第3項聲明原係請求被告王道旺台媒體股份有限公
    司（下稱王道公司）應將民國110年3月17日所發布與原告有
    關之報導新聞全數下架，嗣於110年9月10日以民事準備書㈡
    狀將應下架之報導新聞具體特定為如附表三所示（見本院卷
    第219頁、第225頁），復於本院110年9月15日言詞辯論期日
    將前揭聲明之「下架」變更為「下架並移除」（見本院卷第
    236頁），核原告上開所為，均係補充事實上之陳述，合於
    前揭法律規定，應予准許。
貳、實體方面：　　
一、原告起訴主張：
  ㈠原告為基督教牧師，被告甲○○為受僱於被告王道公司之記者
    ，詎被告甲○○於110年3月17日以「驅魔大法師」為名，發布
    如附表三標題名稱欄所示之6篇新聞報導（下稱系爭報導）
    ，並製作畫面內容與旁白字幕不符之影片（下稱系爭影片）
    ，再經上傳至被告王道公司之新聞網站，供不特定多數人點
    閱。而被告甲○○明知系爭影片第14至22秒、第51至57秒均為
    原告於110年3月7日主持聖餐禮儀式而非趕鬼之畫面，竟分
    別於該等畫面搭配字幕或同時附以旁白「稱寶可夢是養小鬼
    ，知名牧師驅魔變嘔吐大賽」、「會這樣劇烈嘔吐，是因為
    沾染了假聖靈，只要她一把手放在你頭頂，嘔吐出來，鬼就
    會離開」等語，使人誤認原告在聖餐禮儀式中進行趕鬼；又
    系爭報導均以「驅魔大法師」為標題，對於身為基督教牧師
    之原告，是種褻瀆之稱謂，使大眾產生原告為驅魔大法師之
    形象，惡意詆毀原告，且原告從未強令任何信徒嘔吐、乾咳
    或咳血，然系爭報導第1篇之標題及內文，卻不實記載被告
    「強逼信徒催吐嘔血稱『驅魔』」、「以強押信徒頭部的方式
    逼其咳嗽『趕鬼』」，使閱讀者形成「嘔吐、或是乾咳、甚至
    咳血才會把鬼趕走」之印象，侵害原告之名譽權，致原告精
    神上受有痛苦，爰依民法第184條第1項前段、第195條第1項
    、第188條第1項規定，請求被告連帶賠償精神慰撫金新臺幣
    （下同）100萬元，並應刊登道歉啟事及將系爭報導全數下
    架並移除，以回復原告名譽。
  ㈡綜上所述，並聲明：
　1.被告應連帶給付原告100萬元，及自起訴狀繕本送達翌日起
    至清償日止，按年息百分之5計算之利息。
　2.被告應將如附表一所示道歉聲明，以如附表二所示方式刊登
    各1日。
　3.被告王道公司應將110年3月17日所發布如附表三所示與原告
    有關之報導新聞全數下架並移除。
　4.第1項聲明，原告願供擔保，請准宣告假執行。　
　5.訴訟費用由被告共同負擔。
二、被告答辯主張：
  ㈠被告甲○○身為媒體記者，接獲讀者投訴原告為信徒驅魔趕鬼
    之方式是要求信徒不斷咳嗽、甚至吐血，原告母親也曾替人
    驅魔趕鬼，還要求患者停藥，導致患者病情惡化，原告並要
    求信徒不准接觸其認為是異教相關之物品，因我國基督教信
    仰人數眾多，基督教牧師傳達之教義易使信眾聽從及追隨，
    故認基督教牧師之言行涉及公共利益，乃開始進行查證，而
    經採訪相關人士、上網搜尋相關資料，及經被告甲○○親自前
    往原告所屬教會查看，確認投訴人所投訴之對象為原告後，
    認有相當理由確信投訴內容為真，始作成系爭報導，且被告
    甲○○於報導前亦有採訪原告，並將原告之回應呈現於報導中
    ，已善盡平衡報導之責。又原告身為神職人員，且自承確實
    有為人進行驅魔趕鬼，此與電影大法師之背景相似，故系爭
    報導以「驅魔大法師」為標題，乃是被告對於原告行為之意
    見表達，再由被告所提出原告為信徒進行驅魔趕鬼活動之影
    片，亦可證系爭報導第1篇之標題及內文提及原告以強迫性
    嘔吐方式驅魔並非子虛烏有，而從系爭影片整體以觀，被告
    已經合理查證，原告刻意擷取單一畫面遽指被告有侵害原告
    名譽之惡意，並非可採。從而，系爭報導之內容攸關公共利
    益，屬可受公評事項，被告為適當之報導及評論，應受言論
    自由之保障，自無侵害原告名譽權之情事。此外，系爭報導
    並未刊登在傳統新聞紙，縱侵害原告名譽權，在被告王道公
    司網站刊登澄清聲明即屬回復名譽之適當處分，原告請求在
    4大報全國版頭條刊登道歉啟事並請求被告連帶賠償100萬元
    ，顯已違反比例原則，且逾越回復名譽之必要程度。
  ㈡綜上所述，並聲明：
　1.原告之訴及假執行之聲請均駁回。
　2.訴訟費用由原告負擔。
　3.如受不利判決，請准被告供擔保免予假執行。
三、經查，原告為基督教牧師，被告甲○○為受僱於被告王道公司
    之記者，被告甲○○於110年3月17日以「驅魔大法師」為名發
    布系爭報導及製作系爭影片，並經上傳至被告王道公司之新
    聞網站等情，有系爭報導網頁列印資料、系爭影片截圖、系
    爭影片檔案光碟等件在卷可稽（見本院卷第19頁至第41頁、
    第47頁、第113頁至第115頁），復經本院勘驗系爭影片檔案
    屬實，且為兩造所不爭執（見本院卷第212頁至第214頁），
    是此部分事實，堪信為真實。
四、至原告主張被告甲○○發布之系爭報導及所製作之系爭影片，
    侵害原告之名譽權云云，則為被告所否認，並以前詞置辯，
    是以，本件所應審究之爭點為：㈠系爭報導及影片，是否侵
    害原告之名譽權？㈡原告依民法第184條第1項前段、第195條
    第1項、第188條第1項規定，請求被告連帶賠償原告精神慰
    撫金100萬元，並刊登道歉啟事及將系爭報導全數下架並移
    除，有無理由？
五、本院之判斷：
  ㈠按當事人主張有利於己之事實者，就其事實有舉證之責任，
    民事訴訟法第277條本文定有明文。次按因故意或過失，不
    法侵害他人之權利者，負損害賠償責任；不法侵害他人之身
    體、健康、名譽、自由、信用、隱私、貞操，或不法侵害其
    他人格法益而情節重大者，被害人雖非財產上之損害，亦得
    請求賠償相當之金額，其名譽被侵害者，並得請求回復名譽
    之適當處分；受僱人因執行職務，不法侵害他人之權利者，
    由僱用人與行為人連帶負損害賠償責任，民法第184條第1項
    前段、第195條第1項、第188條第1項本文分別定有明文。又
    侵害名譽權損害賠償，須行為人因故意或過失貶損他人之社
    會評價，而不法侵害他人之名譽，致他人受損害，方能成立
    。亦即行為人須具備違法性、有責性，並不法行為與損害間
    具有因果關係，始足當之（最高法院104年度台上字第2365
    號判決意旨參照）。次按言論自由及名譽均為憲法所保障之
    基本權利，旨在促進政治民主與社會之健全發展，維護個人
    主體性及人格完整性，自應兼籌並顧，相互調和，以實現多
    元社會之價值與維持人性之尊嚴。苟行為人之言論雖有侵害
    他人名譽之虞，惟其言論屬陳述事實時，如能證明其為真實
    ，或行為人雖不能證明言論內容為真實，但依其所提證據資
    料，足認為行為人有相當理由確信其為真實者；或言論屬意
    見表達，如係善意發表，對於可受公評之事，而為適當之評
    論者，不問事之真偽，均難謂係不法侵害他人之權利，尚難
    令負侵權行為損害賠償責任。又為落實新聞言論自由之保障
    ，亦難責行為人之陳述與真實分毫不差，倘主要事實相符，
    應認所述與事實相符，即不構成對他人權利之不法侵害（最
    高法院107年度台上字第2452號、106年度台上字第2058號判
    決意旨參照）。
　㈡被告甲○○於發布系爭報導及製作系爭影片之前，已採訪相關
    人士、上網搜尋相關資料等情，業據被告提出投訴人謝政治
    、周深望、林葳之訪談影音檔案光碟暨譯文、原告為信徒進
    行驅魔趕鬼活動影片檔案光碟暨譯文、照片、原告「走出黑
    暗」與「走出黑暗-青少年版」著作節本、被告甲○○與原告
    間之通話錄音暨譯文等件為證（見本院卷第113頁、第117頁
    至第136頁、第151頁至第201頁），而觀之投訴人謝政治受
    訪時表示：原告最常講趕鬼、趕假聖靈跟假耶穌這一類，原
    告自己刊登的影片，有按在頭上說，假聖靈你出去，假耶穌
    你出去，然後咳嗽吐氣，咳到最後吐出來，吐一大堆，對伊
    趕鬼的是原告母親，伊去的那次有在奉獻箱投奉獻等語（見
    本院卷第119頁、第121頁）；投訴人周深望表示：因姊姊有
    精神狀況，去找原告母親驅魔，當時姊姊住院，原告母親要
    姊姊辦出院，還要斷藥，並到家中找寄邪物，結果找不到，
    後來姊姊整個狀況變差，又再送醫院，中間耽誤3、4個月，
    伊與家人前後奉獻約3、40萬元等語（見本院卷第123頁至第
    125頁）；投訴人林葳則表示：原告有假聖靈學說、當滅之
    物學說，原告會告誡信眾要去摒棄像星巴克、寶雅、NIKE、
    HELLO  KITTY、寶可夢，甚至是紅包，如果有拿到，要趕快
    丟掉，那個趕鬼現場狀況非常劇烈，就是此起彼落的嘔吐聲
    、咳嗽聲，有時會有連續的尖叫聲，還會有人倒在地上抽蓄
    等語（見本院卷第129頁至第132頁），且經被告甲○○參閱投
    訴人提供及其自行上網搜尋關於原告為信徒進行驅魔趕鬼活
    動之影片、照片及原告相關著作內容，並於報導前致電原告
    ，確認原告及其母親有在替人進行驅魔趕鬼後，始作成系爭
    報導與影片，堪認被告所辯被告甲○○就系爭報導及影片之內
    容，業經合理查證等節，應非虛妄。至原告雖否認投訴人所
    述之部分內容，然投訴人周深望與林葳已分別提出奉獻及匯
    款收據、存證信函及與原告間之對話訊息截圖等客觀資料（
    見本院卷第137頁至第150頁），並佐以被告所提出之上開證
    據資料，足認被告甲○○確有相當理由確信投訴人所述內容為
    真實，被告甲○○亦將原告受訪時之回應一併呈現於系爭報導
    中（見本院卷第22頁），顯見被告甲○○已盡合理查證義務，
    並善盡平衡報導之責。
　㈢原告固主張系爭影片第14至22秒、第51至57秒均為原告於110
    年3月7日主持聖餐禮儀式而非趕鬼之畫面，被告甲○○竟分別
    於該等畫面搭配字幕或同時附以旁白「稱寶可夢是養小鬼，
    知名牧師驅魔變嘔吐大賽」、「會這樣劇烈嘔吐，是因為沾
    染了假聖靈，只要她一把手放在你頭頂，嘔吐出來，鬼就會
    離開」等語，使人誤認原告在聖餐禮儀式中進行趕鬼，惡意
    侵害原告名譽權云云。被告固不否認系爭影片上開畫面為原
    告主持聖餐禮儀式之畫面（見本院卷第215頁），惟辯稱被
    告甲○○為確認原告為基督教牧師且係被投訴對象而前往教會
    ，當日雖未拍攝到趕鬼活動，但系爭影片係融合系爭報導之
    文字內容，並經剪輯而成之影音報導，內容並無捏造或不實
    等語，則系爭影片上開畫面雖經被告甲○○搭配內容為「稱寶
    可夢是養小鬼，知名牧師驅魔變嘔吐大賽」、「會這樣劇烈
    嘔吐，是因為沾染了假聖靈，只要她一把手放在你頭頂，嘔
    吐出來，鬼就會離開」等文字字幕或口述旁白，然該等字幕
    或旁白內容既係被告甲○○以上開查證資料為基礎，就原告為
    人驅魔趕鬼之事實所為陳述，並無憑空捏造、虛構之情形。
    原告雖主張上開畫面使人誤認原告在聖餐禮儀式中進行趕鬼
    ，惡意侵害原告名譽云云，然此僅屬原告之主觀認知，而由
    上開畫面僅短短數秒之時間，占系爭影片之極小部分，堪認
    系爭影片主要是在報導原告為人驅魔趕鬼之事實，並非在傳
    達原告在聖餐禮儀式中進行驅魔趕鬼之意象，故尚難認被告
    甲○○將其於110年3月7日前往教會所拍攝原告主持聖餐禮儀
    式之畫面剪輯為系爭影片之內容，有何不法侵害原告名譽權
    之情事。
　㈣原告又主張其從未強令任何信徒嘔吐、乾咳或咳血，系爭報
    導第1篇之標題及內文，分別不實記載被告「強逼信徒催吐
    嘔血稱『驅魔』」、「以強押信徒頭部的方式逼其咳嗽『趕鬼』
    」云云，惟觀之系爭報導所引用翻攝自原告臉書之照片，該
    等照片呈現原告將手放在信徒頭上，信徒的頭低下來，且手
    持塑膠袋嘔吐，塑膠袋中之嘔吐物部分呈現血紅色等情（見
    本院卷第19頁至第25頁），再佐以被告所提供原告為信徒進
    行驅魔趕鬼活動之影片，原告於影片中稱：「準備衛生紙、
    塑膠袋…對等一下，我不管在喊什麼…重生得救…不管幹什麼
    ，我們就是哪裡脹、哪裡麻、哪裡痛…把嘴巴空下來，咳嗽
    吐氣，如果你有吐血，拍照給我」、「眼睛閉起來，咳嗽吐
    氣…假聖靈、假先知出去出去…」、「再給他一個袋子再給他
    一個袋子，有人當場吐，我跟大家講喔，這一個是我們當中
    跑特會跑最多的，吐最多，你們現在知道跑特會就是假聖靈
    就是交鬼了沒有，不要再給我跑靈恩派特會了…繼續趕繼續
    趕，這不趕會癌症會出事的」、「啊小廖，你剛也吐血，你
    有發現嗎？還有誰吐血」等語，有該影片檔案光碟暨譯文在
    卷可參（見本院卷第151頁至第154頁），足見原告確有以手
    按壓信徒頭部，使信徒咳嗽、嘔吐、吐血等方式驅魔趕鬼，
    系爭報導係立基於前揭基礎事實上，而以「強押」、「強逼
    」等文字形容原告驅魔趕鬼之情境，非純屬事實陳述，兼有
    個人主觀感受，縱原告主張其並無強押或強逼信徒，然該等
    用語既係兼具個人主觀價值判斷之意見表達，縱令用語較為
    嚴厲足使原告感到不快，仍屬就具體事實為合理適當之評論
    ，尚難遽謂被告甲○○所為之系爭報導有何虛偽不實之處。
　㈤原告另主張系爭報導均以「驅魔大法師」為標題，對於身為
    基督教牧師之原告，是種褻瀆之稱謂，並使大眾產生原告為
    驅魔大法師之形象，惡意詆毀原告云云，惟原告既不爭執有
    在進行驅魔趕鬼活動（見本院卷第215頁），且原告身為基
    督教牧師，為神職人員，與大法師電影中係神職人員為人驅
    魔趕鬼之背景相似，則被告甲○○以「驅魔大法師」為系爭報
    導之標題，核係對於系爭報導內容所為之意見表達，又原告
    身為基督教牧師，神職人員之言行，應屬可受公評之事，被
    告甲○○經採訪投訴人、上網搜尋原告相關影片及參閱原告著
    作後，作成系爭報導，其報導內容並未脫逸其查證所得之資
    料內容，堪認已盡合理查證義務，且有相當理由確信報導內
    容為真實，所賦予系爭報導之標題亦係本於系爭報導內容，
    自無侵害原告之名譽權。
　㈥從而，被告甲○○所為系爭報導及影片，並未逾越憲法言論自
    由保障之範疇，不具違法性，而非屬不法侵害行為，被告甲
    ○○自無須負侵權行為損害賠償責任，被告王道公司亦毋庸負
    僱用人之侵權責任，故原告依民法第184條第1項前段、第19
    5條第1項、第188條第1項規定，請求被告連帶賠償原告精神
    慰撫金100萬元，並刊登道歉啟事及將系爭報導全數下架並
    移除，均難認有據。
六、綜上所述，原告依民法第184條第1項前段、第195條第1項、
    第188條第1項規定，請求被告應連帶給付原告100萬元及自
    起訴狀繕本送達翌日起至清償日止，按年息百分之5計算之
    利息，暨請求被告應以如附表二所示方式刊登如附表一所示
    道歉聲明，及被告王道公司應將110年3月17日所發布如附表
    三所示與原告有關之報導新聞全數下架並移除，均屬無據，
    應予駁回。又原告之訴既經駁回，其假執行之聲請即失所依
    據，應併予駁回之。
七、本件事證已臻明確，兩造其餘主張、陳述及所提之證據暨攻
    擊防禦方法，經本院斟酌後，核與本件判決結果不生影響，
    爰不一一論述，附此敘明。
八、訴訟費用負擔之依據：民事訴訟法第78條。　　
中　　華　　民　　國　　110 　年　　10　　月　　6 　　日
                 民事第五庭    法　官  王唯怡
以上正本係照原本作成。
如對本判決上訴，須於判決送達後20日內向本院提出上訴狀。如
委任律師提起上訴者，應一併繳納上訴審裁判費。
中　　華　　民　　國　　110 　年　　10　　月　　6 　　日
                               書記官  鞠云彬

附表一：
道歉聲明： 道歉人甲○○、王道旺台媒體股份有限公司，於民國110年3月17日出刊發行之CTWANT網頁，指稱「乙○○為驅魔大法師」等內容，所述不實，造成乙○○之名譽權受到嚴重損害，特此向乙○○表達歉意之。 道歉人：記者甲○○、王道旺台媒體股份有限公司 

附表二：
編號 報別 版別 版位 刊登規格 （高×寬；公分） 字體 1 蘋果日報 全國版 頭版 11.4×4.4 9.5級3號字 2 聯合報   13.8×4.9 14級3號字 3 中國時報   15.6×6 14級3號字 4 自由時報   4.5×9.2 10級4號字 

附表三：
編號        標題名稱           網址   1. 驅魔大法師1/名牧師乙○○遭控信仰霸凌 強逼信徒催吐嘔血稱「驅魔」  https://www.ctwant.com/ article/107556　　　   2. 驅魔大法師2/驅魔現場信徒吐到倒地抽搐 嬰兒哭鬧恐是邪靈附身 https://www.ctwant.com/ article/107557　　　   3. 驅魔大法師3/引述舊約「當滅之物」從Nike到寶雅全被妖魔化 https://www.ctwant.com/ article/107558　　　   4. 驅魔大法師4/乙○○媽媽也會「趕鬼」 病患被要求停藥找寄邪物崩潰送醫 https://www.ctwant.com/ article/107559　　　   5. 驅魔大法師5/拜關公觀音將遭邪靈纏身 乙○○魔化其他宗教遭撻伐 https://www.ctwant.com/ article/107560　　　   6. 驅魔大法師6/乙○○玩魔獸遭抓包 惱羞嘲諷罹癌信徒「上帝出手讓你不幸」 https://www.ctwant.com/ article/107561